臺灣臺北地方法院民事判決　九十年度訴字第四四○九號
　　原　　　告　甲○○
　　　　　　　　乙○○
　　被　　　告　美商台北勝百味有限公司台灣分公司
　　法定代理人　丙○○
右當事人間請求返還房屋等事件，本院判決如左：
    主    文
被告應將其占用建號台北市○○區○○段三小段第九一四號即門牌號碼台北市○○○
路三四六號及其共同使用部份即建號台北市○○區○○段三小段第八七七號門牌號碼
台北市○○○路三四二號地下室部分之房屋騰空並返還予原告。
被告應給付原告等新台幣壹佰拾玖萬玖仟伍佰肆拾伍元及自民國九十年八月二十日
起至返還房屋日止按每月新台幣玖萬仟佰零元。
原告其餘之訴駁回。
訴訟費用由被告負擔。
本判決第一項於原告以新台幣壹佰肆拾陸萬元為被告供擔保後，得假執行；被告於假
執行實施前，以新台幣肆佰拾柒萬肆仟肆佰元為原告供擔保後，免為假執行。
原告其餘假執行之聲請均駁回。
    事    實
甲、原告方面：
  壹、聲明：
    一、被告應將其占用建號台北市○○區○○段三小段第九一四號即門牌號碼台北
        市○○○路三四六號及其共同使用部份即建號台北市○○區○○段三小段第
        八七七號門牌號碼台北市○○○路三四二號地下室部份之房屋騰空並返還予
        原告。
    二、被告應給付原告等新台幣（下同）貳佰參拾貳萬伍仟元及自民國九十年八月
        二十日起至返還房屋日止按每月新台幣拾伍萬伍仟元正計算之損害金。
    三、准供擔保而為假執行之宣告。
  貳、陳述：
    一、建號台北市○○區○○段三小段第九一四號即門牌號碼台北市○○○路三四
        六號及其共同使用部份即建號台北市○○區○○段三小段第八七七號門牌號
        碼台北市○○○路三四二號地下室部份之房屋（以下稱系爭房屋）本為原告
        等之父周基典所有，於民國八十五年五月間出租予訴外人英屬維爾京群島商
        賽百味發展有限公司台灣分公司（以下稱賽百味公司），租期自八十五年五
        月廿日至八十九年五月十九日共計四年。其間系爭房屋經周基典移轉所有權
        於原告等，迨八十九年五月租期屆滿前周基典與賽百味公司合意期滿不再續
        租，改由原告等與被告訂定新租賃契約；惟原、被告雙方原本已約定租賃條
        件並齊至　鈞院公證處辦理租賃公證時，被告突然反悔不辦公證。其後周基
        典以公證書為執行名義聲請對賽百味公司強制執行遷屋，卻遭　鈞院執行處
        以賽百味公司已遷離系爭房屋、現為被告占用為理由駁回遷屋部份之聲請。
        同時，被告對原告等及周基典提起系爭房屋確認不定期租賃關係存在訴訟；
        不過，連遭　鈞院簡易庭及合議庭二度駁回訴訟及上訴而確定。換言之，系
        爭房屋現為被告無權占用。
    二、被告為系爭房屋現占用人，原告等謹依民法第七百六十七條規定請求被告返
        還無權占有系爭房屋。
    三、按系爭房屋於八十九年五月十九日前，賽百味公司均依約按月給付租金十五
        萬五千元予周基典。雖然原、被告雙方準備訂定之新租約租金每月十七萬五
        千元，最後未辦公證完成所有程序致契約尚未成立；惟至少原告等出租系爭
        房屋，每月租金仍有十五萬五千元以上。今遭被告無權占用，原告等即受有
        相當租金未收入之損害（被告則獲有相當租金未支出之不當得利）；原告等
        據以請求被告返還每月十五萬五千元之不當利益。自八十九年五月廿日起至
        九十年八月十九日共計十五個月即二百三十二萬五千元正；九十年八月廿日
        （即起訴）起至返還房屋日止仍按每月十五萬五千元比例計算損害金。
  、證據：
    一、公證書影本一份。
　　二、系爭房屋建物登記謄本影本共四頁。
　　三、鈞院執行處及高院民事庭裁定書影本各一份。
　　四、鈞院簡易庭及民事庭判決書影本各一份。
　　五、系爭房屋之房屋稅繳款書影本一份。
    六、土地謄本及地價謄本。
乙、被告方面：
  壹、聲明：原告之訴駁回，及願供擔保免為假執行宣告。
  貳、陳述：
    一、原告自認其父周基典與前承租人賽百味公司於八十九年五月租期屆滿前，決
        定不再續租，改由原告與被告締約，則被告占有系爭房屋並非無權占有，至
        未辦妥書面租約，因本件租期已逾一年，依民法第四百二十二條規定，仍視
        為有租賃關係存在。
    二、被告獲准在系爭不動產正式營業，及被告按時繳納租金予原告，均可知兩造
        間，有租賃關係存在。而原告自周基典處受讓系爭不動產後，曾執八十六年
        度綜合所得稅申報書，委由許麗足向稅捐機關辦理所得人變更，而該所得稅
        申報書記載八十六年一月至十月係由賽百味公司給付，十一、十二月則由被
        給付，足見兩造間有租賃關係存在。
    三、鈞院八十九年度簡上字第三○八號判決並未認定被告無權占有，況被告已對
        之提起再審。
  、證據：
    一、經濟部公司執照影本、營利事業登記證影本影本各一件。
    二、所得稅扣繳稅額繳款書影本一件、所得稅扣繳憑單影本六件、原告八十六年
        度綜合所得稅申報書影本一件。
    三、租金給付所得人變更核准通知書影本二件。
    四、再審起訴狀影本一件。
丙、依職權調閱八十九年度北簡字第一○二一六號案全卷、八十九年度執字第一三○
    一七號卷。
    理　　由
一、原告起訴主張與被告未成立租契約，被告無權占有系爭房屋，為此請求被告返還
    系爭不動產並給付無權占有之不當得利等語；被告則以占有系爭不動產係基於租
    賃關係，並非無權占有等語資為抗辯。
二、原告其於八十六年三月十八日自周基典受讓系爭不動產，而該不動產原出租予賽
    百味公司公司，嗣賽百味公司終止租約後，由原告繼續占有使用一節，為被告所
    不爭執，自堪採信。惟被告抗辯兩造間有租賃關係存在，並以前揭情詞置，則本
    件之爭點，被告抗辯占有之權源租賃契約是否存在。
  (一)、被告曾於八十九年八月間，以兩造間就系爭房屋有租賃關係存在，對於原告及
      訴外人周基典提起確認租賃關係存在之訴，經本院台北簡易庭八十九年度北簡
      字第一○二一六號及八十九年度簡上字第八○三號判決兩造間就系爭房屋並無
      租賃關係存在，此業經依職權調閱八十九年度北簡字第一○二一六號案全卷查
      明屬實，復有判決書附卷可稽，是兩造間之本件之爭點，即租賃關係是否存在
      業經另案判決不存在屬實。
  (二)、按訴訟標的之法律關係，於確定之終局判決中經裁判者，當事人之一造以該確
      定判決之結果為基礎，於新訴訟用作攻擊防禦方法時，他造應受其既判力之拘
      束，不得以該確定判決言詞辯論終結前，所提出或未提出之其他攻擊防禦方法
      為與該確定判決意旨相反之主張，法院亦不得為反於確定判決意旨之裁判（最
      高法院四十二年台上字第一三○六號、三十年上字第八號判例意旨參照）。本
      件兩造間就系爭房屋是否有租賃關係存在既經另件本院八十九年度簡上字第八
      ○三號確認租賃關係不存在之確定判決中認定：「兩造間並未就系爭房屋成立
      不定期租賃契約」。是以兩造間就系爭房屋租賃關係不存在，乃係確定判決中
      所為之裁判，衡之首揭說明，兩造自應同受其拘束，被告不得再為相反之主張
      。
  (三)、被告雖欲以證人冷基福、麥偉傑、許麗足為證，主張兩造間之租賃關係存在，
      惟麥偉傑到庭證述：我在臺灣經營百味公司，是負責人，我們在一九九六至一
      九九七年三月或八月在復興北路三四六號有承租，在一九九七年二月至三月間
      我將店面賣給勝百味公司，我的契約是四年的契約，所以應到公元二○○○年
      才到期，我跟周先生說時他只問我是否是好人，我告訴他是他好人，若有問題
      可以來找我，我當時告訴周先生契約要跟新的人重新談，我的契約就在那時結
      束，周先生也有答應，賽百味公司付租金付到五月，勝百味公司六、七月就開
      始經營，我跟周先生談的時候丙○○也在場等語，證人許麗足證稱：在原告公
      司擔任公司擔任會計帳務處理，之前有在賽百味公司做過，也在勝百味公司工
      作，原告租金從八十六年十二月給付至八十七年五月左右，不管賽百味勝百味
      公司都是以扣繳的方式給付租金，我有拿過勝百味的扣繳憑單給周先生，給付
      租金都是丙○○自己付給周先生，都是以現金支付等語。惟依證人麥偉傑述所
      述，並未見聞兩造間於賽百味公司終止與原告租賃關係後兩造間即成立租賃契
      約，而證人許麗足所陳，不過係扣繳資料製作，況證人許麗足於本院八十九年
      度簡上字第八○三號做證時，亦陳稱：不清楚被告、賽百味公司與原告間之租
      約關係等語，可知證人許麗足雖由扣繳資料得知系爭房屋租金所得稅之扣繳情
      形，然亦不能由扣繳資料得知被上訴人與上訴人或賽百味公司於私法上之租賃
      關係。亦即，依被告所聲請訊問之證人所得，均無法認定其抗辯之情。再者，
      證人冷基福部分，不僅被告未陳述證人正確之住所，而依被告聲請證人之待證
      事項，亦無法推翻前開判決既判力之效力，自無必要再加以訊問。
三、從而，原告主張被告無權占有系爭房屋，自屬真正。再按依不當得利之法則請求
    返還不當利，以無法律上之原因而受利益，致他人受有損害為其要件，故其得請
    求返還之範圍，應以對方所受之益為限，非以請求人所受損害若干為準，無權占
    有他人土地，可能獲相當於租金之利益為社會通常之觀念，是無權占有他人土地
    所得之利益，依法定最高限額為計算之基準，即屬可採，最高法院六十一年台上
    字第一六九五號判例即採相類似之見解。可知無權占用系爭房屋使用，致所有權
    人受有不能使用系爭土地之損害，則依社會通念，所有權人自得依不當得利之法
    律關係，請求占用人返還相當於租金之利益，故原告主張依不當得利之規定，請
    求被告自起訴後至返還止之無權占有期間，給付相當於租金之不當得利，自屬有
    據，惟按城市地方房屋之租金，以不超過土地及其建築物申報總價額年息百分之
    十為限，土地法第一百零五條、第九十七條第一項定有明文，經查：本件系爭建
    物位於台北市○○區○○街，屬於城市地方，自有土地法前開規定之適用，且按
    土地法第九十七條第一項規定所謂之土地價額，依同法施行法第二十五條之規定
    ，係指法定地價而言，而土地法第一百四十八條規定土地所有權人依土地法所申
    報之地價為法定地價，故土地法第九十七條所謂之土地申報地價額，即指該土地
    之申報地價，又公有土地之公告地價為申報地價，免予申請，為平均地權條例施
    行細則第二十一條所明定，查系爭建物相接，所在屬台北市○○地段，本院審酌
    本件基地之位置，工商業繁榮之程度，承租人利用基地之經濟價值及所受利益等
    項，並與原有租金相比較，系爭房屋原與賽百味公司之租金為每月十五萬五千元
    ，此為被告所不爭執，復有房屋租賃契約書可據，則本件租金應以土地及建物申
    報價額之年息百分之十計算為適當。而(1)系爭房屋因係出租供營業之用，其課稅
    現值為四百三十七萬四千四百元，(2)土地公告地價為每平方公尺十二萬零七百二
    十一元，所占用土地部分之面積為五十六點五一平方公尺，因之系爭房屋之部分
    之占用土地面積之總價值為六百八十二萬一千九百四十四元（元以下四捨五入）
    ，(3)房屋與土地之總價值為一千一百一十九萬六千三百四十四元，(4)依此所計算
    出房屋及土地申報總價額年息百分之十，則為一百十一萬九千六百三十四元（元
    以下四捨五入），(5)一年相當於租金之不當得利或損害賠償數額既為一百十一萬
    九千六百三十四元，則每月相當於租金之不當得利或損害賠償數額為九萬三千三
    百零三元（元以下四捨五入）。從而依上開標準計算，原告請求被告自未給付租
    金之八十九年五月二十日起至九十年八月十九日，共十五月之不當得利損害為一
    百三十九萬九千五百四十五元，即自起訴後至返還系爭房屋屆至之日止，按月賠
    償原告九萬三千三百零三元，為有理由，應予准許，逾此部分之請求，為無理由
    ，自應予駁回。
四、兩造陳明願供擔保，聲請宣告假執行或免為假執行，經核原告勝訴部分，合於法
    律規定，爰分別酌定相當之擔保金額宣告之；原告其餘假執行之聲請，因訴之駁
    回而失所依據，不予准許。又因本案事證已臻明確，兩造其餘主張陳述及所提之
    證據，均毋庸再予審酌，附此敘明。
五、據上論結，原告之訴為一部有理由，一部無理由，依民事訴訟法第七十九條但書
    ，第三百九十條第二項判決如主文。
中　　　華　　　民　　　國　　九十一　　年　　　一　　　月　　　九　　　日
                                        民事第四庭法　　　官  洪　于　智
右為正本係照原本作成
如對本判決上訴，須於判決送達後廿日內向本院提出上訴狀
中　　　華　　　民　　　國　　九十一　　年　　　一　　　月　　　九　　　日
　　　　　　　　　　　　　　　　　　　　　　　　　法院書記官　林　佳　蘋
